臺灣板橋地方法院民事判決　　　　　　 93年度重訴字第400號
原　　　告　甲○○
訴訟代理人　李義忠律師
被　　　告　乙○○
訴訟代理人　陳德聰律師
上列當事人間請求確認抵押債權存在事件，經本院於民國94年4
月28日言詞辯論終結，判決如下：
    主  文
原告之訴駁回。
訴訟費用由原告負擔。
    事實及理由
一、程序方面：
  (一)原告提起本件訴訟請求：「確認債務人丙○○對被告乙○○
    ，就被告乙○○所有坐落台北縣五股鄉○○段更寮小段第2
    地號土地田8,964 平方公尺土地所有權全部（下稱系爭土地
    ），於民國（下同）82年3 月18日台北縣新莊地政事務所82
    年莊登字第11402 號收件、82年3 月20日登記之連帶債權本
    金最高限額新台幣（下同）240,000,000 元抵押權，有8964
    分之2000土地應有部分之移轉交付債權之抵押債權存在。」
    （見原告94年4 月11日民事辯論意旨狀之先位聲明及本院94
    年4 月28日言詞辯論筆錄；又原告另於起訴後追加預備之訴
    ，惟其追加之訴為不合法，由本院另以裁定駁回）。被告抗
    辯原告本件所提確認抵押債權關係存在之訴，為前案即本院
    88年度重訴字第16號確認抵押債權存在事件（含台灣高等法
    院89重上字第167 號民事判決、最高法院90年度台上字第10
    9 號民事裁定，下稱前案）確定判決既判力效力所及，應予
    駁回等語。經查：原告於88年間對本件被告乙○○、訴外人
    丙○○、訴外人陳重安三人提起前案確認抵押權存在等事件
    訴訟，原告於該前案中先位之訴聲明請求：「確認被告丙○
    ○、陳重安對於被告乙○○有債權6, 720,000元存在」，備
    位聲明請求：「確認執行債務人丙○○、乙○○對於被上訴
    人乙○○有債權額數6,720,000 元之債權關係存在（與先位
    聲明之內容相同，僅將被上訴人丙○○、陳重安變更為執行
    債務人丙○○、陳重安）」，此有被告所提本院88年度重訴
    字第16號民事判決及台灣高等法院89重上字第167 號民事判
    決等影本各1 件可稽。按民事訴訟法上所謂一事不再理之原
    則，乃指同一事件已有確定之終局判決而言。所謂同一事件
    ，必同一當事人，就同一訴訟標的而為訴之同一聲明，若此
    之者有一不同，自不得謂為同一事件（最高法院90年台抗字
    第221 號裁判要旨參照）。本件原告本件訴訟之上開聲明與
    前案之聲明顯然不同，尚難認為係同一事件而應受前案既判
    力效力所及。被告該辯解，尚非足取。
  (二)原告主張其為本院92年度執速字第16310 號給付違約金強制
    執行事件之執行債權人，該強制執行事件之執行債務人為丙
    ○○、陳重安，原告聲請查封被告系爭土地，經被告聲明異
    議否認原告所陳執行債務人丙○○對被告有抵押債權存在，
    原告乃提起本件訴訟，已據其提出債權憑證及被告聲明異議
    狀影本各1 件為證。因被告否認上開抵押債權存在，原告主
    張其有確認利益，當屬有據，應予准許。
  (三)又本院91年度重訴字第382 號乙○○訴請陳重安、丙○○塗
    銷系爭抵押權登記事件，該給付之訴業經本院駁回該案原告
    乙○○（即本件被告）之請求確定，有本院該案民事判決2
    件（按：本院91年度重訴字第382 號事件，除有上開乙○○
    訴請陳重安、丙○○塗銷抵押權設定登記事件外，另有陳重
    吉以該案兩造為被告而提起之主參加訴訟，經第一審法院就
    塗銷抵押權設定登記訴訟判決該案原告（即本件被告）乙○
    ○敗訴，乙○○並未上訴而經確定；至於主參加訴訟部分，
    亦經第一審法院駁回主參加原告陳重吉之請求，經主參加原
    告陳重吉提起上訴，而由台灣高等法院92上字第1195號民事
    審理，嗣並經判決確定）、暨台灣高等法院92上字第1195號
    民事判決1 件附卷可稽（該台灣高等法院判決雖係就主參加
    訴訟部分審理，惟於判決理由中亦有敘述乙○○於上開本院
    91 年 度重訴字第382 號請求塗銷抵押權事件第一審判決後
    ，並未上訴而確定）。關於本院91年度重訴字第382 號乙○
    ○訴請陳重安、丙○○塗銷抵押權設定事件，該案原告乙○
    ○（即本件被告）所提起者為給付之訴，該案原告（即本件
    被告）乙○○敗訴確定時，就其所請求之法律關係雖有確認
    該抵押債權存在之效力，惟因僅於該訴訟之當事人間有確認
    之效力，而原告並非該案訴訟當事人，效力不及於原告，故
    原告仍可提起本件確認之訴，尚難認為本件確認之訴與本院
    91年度重訴字第382 號乙○○訴請陳重安、丙○○塗銷抵押
    權登記事件間為同一事件，附此敘明。
二、原告主張：
  (一)系爭土地原為被告乙○○與訴外人丙○○（係鈞院92年度執
    速字第16310 號給付違約金強制執行事件債務人）之父陳
    鬨所有，於生前為分析財產，於78年12月23日以買賣為登記
    原因，移轉土地所有權登記為被告所有，再於79年3 月9 日
    立下同意書，載明：「茲本人乙○○願將坐落於五股鄉○○
    段更寮小段2 地號，面積八九公畝六四平方公尺劃分為四等
    分（如左列附表），分別由陳重江（訴外人）、丙○○（訴
    外人）、乙○○（被告）、陳重安（訴外人）等四人各持分
    四分之一。面積各為二二公畝四一平方公尺，並將每等分抽
    出二公畝四一平方公尺由陳　鬨所有，該所有土地之地上物
    限於民國81年3 月10日以前無條件遷出讓與所有人使用收益
    ，恐口無憑，特立此書」（下稱系爭同意書），並由陳　鬨
    及訴外人陳重江、訴外人丙○○、乙○○（被告）、訴外人
    陳重安四兄弟簽名連署，劃分各自分管之位置，此有79年3
    月9 日同意書可稽。因此，鈞院上開92年度執速字第16310
    號強制執行事件債務人丙○○依系爭同意書所載，就系爭土
    地對於被告有8964分之2000（計算式：8,964 ㎡÷4 －241
    ㎡= 2000㎡）土地應有部分之移轉交付債權之抵押債權存在
    。
  (二)系爭土地地目為田，62年9 月3 日公布施行之農業發展條例
    第30條（現行法第16條）禁止農地細分，其中陳重江於82年
    1 月20日自殺死亡，其土地應有部分之移轉交付債權應由其
    妻孫金鳳及子女陳姿婷、陳姿瑩、陳姿媛、陳建處五人繼承
    ，每人各繼承400 平方公尺土地應有部分之移轉交付債權。
    因農地禁止細分，只能拍賣變價分配價金，遂於82年3 月17
    日成立系爭最高限額抵押權設定契約書，由陳　鬨提出掌管
    之系爭土地所有權狀，以訴外人丙○○、訴外人陳重安為抵
    押權人，被告為抵押債務人，設定系爭本金240,000,000 元
    最高限額抵押權，約定於85年3 月16日為清償期，應拍賣變
    價、分配價金、清償土地應有部分之移轉交付債權，並約定
    逾期違約金每10,000元每日20元計付，亦經登記在案。被告
    於鈞院91年度重訴字第382 號乙○○與陳重安、丙○○間請
    求塗銷抵押權登記事件中承認「陳　鬨說系爭土地四兄弟都
    有四分之一的權利」，陳重安於該案亦主張系爭最高限額抵
    押權係在擔保被告依約履行其移轉土地所有權份額債務所設
    定。
  (三)鈞院91年度重訴第382 號乙○○訴請陳重安塗銷抵押權事件
    ，業經認定系爭最高限額抵押權人丙○○、陳重安對於抵押
    債務人乙○○之抵押債權存在。台灣高等法院92年度上字第
　  1195號陳重吉與乙○○間主參加訴訟拍賣抵押物事件民事判
    決理由已認定系爭抵押權乃為被告擔保乙○○依同意書履行
    移轉系爭土地所有權應有部分予丙○○等人。因此，執行債
    務人丙○○就系爭土地對於被告有8964分之2000土地應有部
    分之移轉交付債權存在。
  (四)倘系爭最高限額抵押權僅在擔保對於被告擅自處分土地之損
    害賠償請求權，則抵押權存續期間至85年3 月16日屆滿以後
    ，即無抵押權之保障可言。
  (五)聲明請求：確認債務人丙○○對被告乙○○，就被告乙○○
    所有坐落系爭土地於82年3 月18日台北縣新莊地政事務所82
    年莊登字第11402 號收件、82年3 月20日登記之連帶債權本
    金最高限額240,000,000 元抵押權，有8964分之2000土地應
    有部分之移轉交付債權之抵押債權存在。
二、被告則以：
  (一) 原告就設定系爭最高限額抵押權係為保障系爭同意書所載
     之土地財產請求權而設定，此為原告於前案所不爭，前案
     業經三審判決原告敗訴之理由為應參酌最高限額抵押權之
     成立係擔保現在已發生或尚未發生之未來債權，於兩造訂
     立最高限額抵押權契約時，未必已有債權之存在，此與一
     般抵押權為現存一定數額債權為擔保者不同之特性，認為
     原告以上開最高限額抵押權之設定，推論丙○○對被告乙
     ○○間有擔保債權之存在，難認為正當。另原告亦於前案
     起訴狀自認：丙○○、陳重安為保障各有上開2,000 平方
     公尺土地財產請求權，與被告乙○○訂立土地抵押權設定
     契約書，在該系爭土地設定240,000,000 元連帶抵押權之
     登記原因等語，核與被告於前案所辯為確保其將來可得登
     記為受贈土地之共有持分權益，乃辦理系爭最高限額抵押
     權登記，旨在擔保確保將來之土地共有權益免受損害緣由
     相符，足見被告抗辯其等間並無實際抵押債權債務發生，
     為可採信，其先位之訴，難以認為真實，不應確認等語，
     業經前案為最終之判斷，而判決原告敗訴確定。則原告本
     件請求確認被告乙○○如果將來損害丙○○、陳重安等各
     有2,000 平方公尺土地財產請求權即有8964分之2000土地
     應有部分之移轉交付債權存在云云，此係對將來應發生之
     法律關係予以確認，依最高法院49年台上字第1813號判例
     ：「按確認法律關係成立或不成立之訴，以確認現在之法
     律關係為限，如已過去或將來應發生之法律關係，則不得
     為此訴之標的」所揭意旨，則原告本件請求確認將來應發
     生之法律關係，則無所據，顯無理由。
   (二)丙○○與被告間目前並無實際債權債務之發生。
三、原告主張執行債務人丙○○依系爭同意書，就系爭土地對於
    被告有8964分之2000（計算式：8,964 ㎡÷4 －241 ㎡=200
    0 ㎡）土地應有部分之移轉交付債權之抵押債權存在乙節，
    被告不爭執系爭最高限額抵押權係為保障丙○○系爭同意書
    所載之土地財產請求權而設定之事實，並有本院91年度重訴
    字第382 號乙○○訴請陳重安、丙○○塗銷系爭抵押權登記
    事件民事判決1 件附卷可徵，該部分事實自堪信為真正。惟
    被告另辯稱：原告所請求者係對將來之法律關係予以確認，
    不得為確認之訴之標的等語。經查，依原告起訴狀所主張者
    乃依系爭同意書所載之系爭土地8964分之2000土地應有部分
    之移轉交付債權之抵押債權之清償期已於85年3 月16日屆至
    ，而被告仍未清償等語（見原告起訴狀第7 頁），其意乃係
    主張清償期已屆至，請求確認執行債務人丙○○對被告有89
    64分之2000土地應有部分之移轉交付債權之抵押債權存在，
    其主張者乃為確認現在之法律關係，並非確認過去或未來之
    法律關係，是被告該辯解，尚非足採。
四、按最高限額抵押權係債權人對債務人一定範圍內之不特定債
    權，預定一最高限額，由債務人或第三人提供不動產予以擔
    保之特殊抵押權。此所謂不特定債權係指最高限額抵押權所
    擔保之債權，自該抵押權設定時起至確定時止係屬不特定而
    言。易言之，擔保債權於最高限額抵押權設定時起至確定時
    止之期間內，因不斷發生或消滅而具有變動性、代替性，與
    普通抵押權所擔保者乃確定之債權不同。蓋最高限額抵押權
    所擔保者係有一定範圍內所發生，生生不息之債權。又所謂
    不特定債權，非指債權本身尚未特定而言，此與擔保債權之
    債權額是否確定無關（參謝在全著，民法物權論下冊（修定
    第三版），第50頁、第51頁）。本件被告雖不爭執系爭最高
    限額抵押權係為保障丙○○基於系爭同意書（一定法律關係
    ）所載之將來土地財產請求權而設定之事實，惟抗辯目前並
    無實際抵押債權債務之發生等語，而原告主張因系爭最高限
    額抵押權所登記之存續期間已屆至，故所擔保之抵押債權業
    已確定云云。惟按抵押權係為擔保債權存在之本質而言，擔
    保債權倘未消滅者，抵押權（包括最高限額抵押權）縱有存
    續期間之約定及登記，亦不因期間屆滿而當然消滅，故抵押
    權存續期間之約定與登記，在法律上原不具任何意義，此在
    最高限額抵押權亦同（參謝在全著，民法物權論下冊（修定
    第三版），第89頁）（最高法院87年度台上字第727 號裁判
    意旨亦同旨）。原告對於被告所辯其與丙○○間目前並無現
    實之債權債務存在乙節並不爭執，且於前案言詞辯論終結後
    或本院91年度重訴字第382 號乙○○訴請陳重安、丙○○塗
    銷系爭抵押權登記事件該案言詞辯論終結後，復無其他新事
    實發生，為原告所陳明（見本院94年4 月28日言詞辯論筆錄
    ），是系爭最高限額抵押權所擔保之抵押債權額既尚未確定
    ，則原告請求確認債務人丙○○對被告乙○○就系爭土地有
    89 64 分之2000土地應有部分之移轉交付債權之抵押債權存
    在云云，即非有據，應予駁回。更何況依本院91年度重訴字
    第382 號乙○○訴請陳重安、丙○○塗銷抵押權事件之確定
    判決所認定丙○○對本件被告乙○○得請求移轉系爭土地應
    有部分四分之一之權利，有該確定判決1 件足憑，亦非如於
    告所主張係丙○○對被告乙○○就系爭土地有8964分之2000
    土地應有部分之移轉交付債權之抵押債權存在云云，故原告
    主張，亦非正當。
五、綜上，原告請求確認債務人丙○○對被告乙○○，就被告乙
    ○○所有坐落台北縣五股鄉○○段更寮小段第2 地號土地田
    8,964 平方公尺土地所有權全部，於82年3 月18日台北縣新
    莊地政事務所82年莊登字第11402 號收件、82年3 月20日登
    記之連帶債權本金最高限額240,000,000 元抵押權，有8964
    分之2000土地應有部分之移轉交付債權之抵押債權存在云云
    ，為無理由，應予駁回。
六、本件事證已臻明確，兩造其餘主張及所提證據，經審酌後認
    與本院上開論斷無涉或無違，爰不一一贅述，附此敘明。
七、結論：原告之訴為無理由，依民事訴訟法第78條，判決如主
    文。
中　　華　　民　　國　　94　　年　　5 　　月　　17　　日
                  民事第一庭    法　官　陳翠琪
以上正本係照原本作成
如對本判決上訴，須於判決送達後20日內向本院提出上訴狀
中　　華　　民　　國　　94　　年　　5 　　月　　18　　日
                                書記官　林進煌
